臺灣高雄地方法院民事判決　　　　93年度訴字第2309號
原　　　告　丙○○
訴訟代理人　黃宏綱律師
　　　　　　呂富田律師
被　　　告　甲○○
　　　　　　乙○○
上　一　人　康進益律師
訴訟代理人　王國論律師
上列當事人間返還合夥財產事件，本院於民國94年7 月28日言詞
辯論終結，判決如下：
    主    文
原告之訴及假執行之聲請均駁回。
訴訟費用由原告負擔。
    事實及理由
一、程序部分
(一)、按「各合夥人之出資及其他合夥財產，為合夥人全體之公同
    共有。公同共有人之權利義務，依其公同關係所由規定之法
    律或契約定之。除前項之法律或契約另有規定外，公同共有
    物之處分，及其他權利之行使，應得公同共有人全體之同意
    。」固為民法第668 條、第828 條所明定。惟倘若合夥人間
    因合夥財產之處分涉訟，而為對立之當事人時，實無從期待
    其等一同起訴或被訴，因此若由全體合夥人分歸為兩造，應
    不能認當事人之適格有所欠缺。查原告起訴主張與被告乙○○二人合夥經營美語補習班，被告乙○○未經其同意無權處
    分合夥財產，故請求受讓人即被告甲○○返還合夥財產及被
    告二人應回復補習班原有登記等情，因被告乙○○辯稱其所
    為讓與行為有效，請求駁回原告之訴，有答辯狀附卷可稽，
    參諸前開說明，原告以自己名義起訴，其當事人適格，被告
    甲○○辯稱原告未以全體合夥人一同起訴，有當事人不適格
    之嫌，委無足採。
(二)、按訴狀送達後，原告不得將原訴變更或追加他訴。但擴張或
    減縮應受判決事項之聲明者，不在此限。民事訴訟法第255
    條第1 項第3 款定有明文。本件原告起訴訴之聲明第1 項請
    求被告甲○○交還補習班之營業權、租賃權、裝潢設備、生
    財器具及汽車。起訴狀送達後，於民國94年3 月9 日減縮請
    求被告甲○○交還補習班之營業權、租賃權、生財設備及汽
    車，其中之生財設備擴張請求其項目如附表一、二所示；嗣
    於94年7 月28日言詞辯論時減縮為請求被告甲○○交還補習
    班之租賃權、生財設備及汽車，依上開規定，其減縮及擴張
    應受判決事項之聲明，均屬合法。
二、原告主張：(一)原告與被告乙○○共同出資經營合夥事業，由
    被告乙○○出面承租高雄市○○區○○路110 號1 至5 樓，
    開設「私立紐約外語短期補習班」（下稱中正分班，設立人
    為乙○○），承租高雄市○○區○○路77號1 至5 樓開設「
    私立紐約外語短期補習班新光分班」（下稱新光分班，設立
    人為乙○○），由被告乙○○擔任總監，負責管理補習班之
    業務、財務；原告擔任董事長，負責稽核、檢查，共同參與
    執行合夥事務，上開二補習班之營業權、租賃權、如附表一
    、二所示之物及汽車一部，均屬原告與被告乙○○公同共有
    。92年11月間原告曾建議被告乙○○將新光分班以新台幣（
    下同）150 萬元讓與他人，以清償上開補習班向原告之借款
    ，經被告乙○○反對並提出增資擴校計劃，表示欲另招募股
    東及增校而告作罷。詎料被告乙○○未經原告同意，於93年
    2 月1 日將上開二補習班之上開權利以300 萬元出售予被告
    甲○○，並依讓與合意而為權利移轉及交付。原告發覺後隨
    即在93年2 月6 日發函制止，惟被告不予理會，仍協同將上
    開二補習班向高雄市政府教育局申請變更名義為「私立美僑
    外語短期補習班信義分班」（設立人為甲○○），及「私立
    美僑外語短期補習班新光分班」（設立人為甲○○）。(二)被
    告間補習班之買賣主要標的為營業權，其內部之生財設備，
    僅係附帶一併出售，而營業權之性質為準物權，並無善意受
    讓制度之適用，被告於93年3 、4 月間完成補習班之變更登
    記，時間在原告前開93年2 月6 日所發存證信函之後，被告
    甲○○難謂為善意之人。又被告間讓與補習班租賃權之行為
    ，其讓與租賃權亦無動產善意受讓制度之適用。被告乙○○
    私自出賣合夥財產並依讓與合意移轉及交付，其買賣之債權
    行為有效，但其依讓與之合意移轉權利及交付之準物權與物
    權行為，則為無權處分，效力未定，原告拒絕承認，自確定
    不生效力，合夥財產仍屬原告與被告乙○○公同共有。(三)執
    行合夥事務之合夥人，僅在執行合夥事務範圍內，始為他合
    夥人之代表，至於處分合夥財產，非屬執行合夥事務範圍內
    之事項，被告乙○○無權代表原告處分合夥財產，被告甲○○未能因此取得補習班之上開權利。是被告甲○○欠缺占有
    之本權為無權占有，爰依民法第767 條及不當得利之法律關
    係，請求返還合夥財產予全體共有人等語，並聲明：(一)被告
    甲○○應將高雄市○○區○○路110 號1 至5 樓、高雄市○○區○○路77號1 至5 樓房屋之租賃權，以及前開二棟房屋
    內所有如附表1 、2 之生財設備，暨車號ＺＦ－8962號汽車
    交還原告及全體公同共有人。(二)被告甲○○、乙○○應將私
    立美僑外語短期補習班信義分班（設立人為甲○○）及私立
    美僑外語短期補習班新光分班（設立人為甲○○），向高雄
    市政府社會局申請變更名義為私立紐約外語短期補習班（設
    立人為乙○○）及私立紐約外語短期補習班新光分班（設立
    人為乙○○）。(三)願供擔保准為宣告假執行。
三、被告乙○○則以：(一)89年8 月間伊獨資開設私立紐約外語短
    期補習班（即中正分班），同年10月間原告加入合夥，各出
    資225 萬元，股份各1 /2，登記之組織型態仍為被告獨資，
    並負責實際經營，原告為隱名合夥人。90年8 月間伊與原告
    二人同意擴大經營，擬於高雄市○○路設立新光分班，為明
    確合夥關係乃於90年12月4 日簽立合夥契約書，股份各為1/
    2 ，仍以被告為獨資設立人並出名營業，原告從未出名參與
    經營補習班，分受補習班所生之利益及分擔損失。(二)中正分
    班裝修完成後，適逢亞洲ＳＡＲＳ肆虐，學生數量大幅減少
    致虧損連連，原告聽信風水之說催促被告將補習班讓渡他人
    ，並委託大唐律師事務所擬妥新光分班讓渡契約。伊極力主
    張繼續經營，並提出增資計劃報告書。然原告又再度催促讓
    渡他人，伊才以300 萬元將上開二補習班讓渡予被告甲○○
    ，並委託律師發函通知原告於93年2 月13日洽商合夥會計事
    宜，惟原告置之不理。伊為補習班之負責人，復經原告同意
    讓渡補習班予他人，自屬有權處分。(三)伊已將讓渡所得之30
    0 萬元連同收回之押租金，扣除補習班支出之半數餘款688,
    319 元，陸續給付原告。原告既為隱名合夥人，其所出資之
    財產權已移轉於被告，且補習班係經原告催促同意轉讓，被
    告讓渡補習班之行為，自屬有權處分。退步言，營業權並非
    準物權，有善意受讓制度之適用，原告請求為無理由等語，
    資為抗辯；並聲明：(一)駁回原告之訴。(二)如受不利判決，願
    供擔保免為假執行。
四、被告甲○○則以：(一)私立紐約外語短期補習班係被告乙○○
    獨資設立，其係經由訴外人謝炳富介紹於93年2 月1 日與被
    告乙○○簽訂營業讓渡契約書，並於同日完成點交，受讓前
    其曾委託會計師查詢該補習班之組織設立型態，確定是被告
    乙○○獨資，買受後更名為私立美僑外語短期補習班。原告
    既為隱名合夥人，則被告乙○○之讓渡行為為有權處分。退
    步言，縱使被告乙○○無權處分合夥財產，其因於93年2 月
    1 日受讓並點交補習班財產時，不知被告乙○○無權處分合
    夥財產，而是至收到本件開庭通知所附起訴狀證物中，包括
    原告寄給被告乙○○及訴外人鄭錦芸之93年2 月6 日存證信
    函，始知此事，依民法第801 、948 條之規定，其因善意受
    讓取得受讓標的之所有權。(二)再退步言，被告乙○○為代表
    前開補習班執行業務之人，依民法第679 條之規定，被告乙○○應有代表全體合夥人與其訂約之權，故被告乙○○處分
    合夥財產屬於執行合夥事務，而有效力。再退步言，縱認其
    有返還合夥財產之義務，依營業讓渡契約書違約處罰之約定
    ，因被告乙○○違約，原告及其他合夥人應賠償2 倍已收款
    項即600 萬元，在原告及其他合夥人未賠償前，其自得主張
    同時履行抗辯，拒絕返還受領之物等語，資為抗辯；並聲明
    ：
    (一)駁回原告之訴。(二)如受不利判決，願供擔保免為假執行。
五、兩造不爭執事項如下：
(一)、88年11月11日兩造及訴外人李文隆就成立「紐約幼兒美國學
    校」召集股東會，會中決定原告及被告乙○○各出資184 萬
    元、李文隆出資92萬元，被告乙○○應於88年12月20日前完
    成補習班立案登記。89年2 月1 日上開3 人召開第2 次股東
    會議。89年6 月間李文隆退夥，原告與被告乙○○之出資額
    各調整為225 萬元。
(二)、89年8 月間私立紐約外語短期補習班由乙○○申請設立，89
    年8 月20日高雄市政府教育局核准設立。93年3 月24日申請
    變更班名為「私立美僑外語短期補習班信義分班」，班主任
    為甲○○，高雄市政府於93年4月16日核准變更。
(三)、90年12月4 日原告與被告乙○○簽訂合夥契約，合夥目的係
    為經營外語補習班。
(四)、92年1 月間私立紐約外語短期補習班新光分班由乙○○申請
    設立，92年2 月10日高雄市政府核准設立。93年4 月2 日申
    請變更班名為「私立美僑外語補習班新光分班」，班主任為
    甲○○，高雄市政府於93年4 月6 日核准變更。
(五)、前開二補習班於原告加入後，並未辦理變更登記，一直登記
    乙○○一人為設立人。
(六)、93年1 、2 月間甲○○與前開二補習班所在建物之所有人中
    國電器股份有限公司（下稱中國電器公司）及黃美玉重新簽
    定租約，上開租約之公證日期分別為93年2 月4 日與93年2
    月6日 。93年2 月1 日乙○○將前開二補習班之經營權、租
    賃權及生財設備以300 萬元讓予、交付予甲○○。
(七)、93年2 月6 日原告發函被告乙○○，表示乙○○未經其同意
    轉讓補習班予甲○○。甲○○於93年2 月1 日以後始知悉原
    告與被告乙○○間有合夥關係（被告甲○○知悉原告與被告
    乙○○合夥經營補習班之時間點，究係在93年2 月6 日或以
    後，兩造有爭執）。
(八)、丙○○另訴私立紐約外語短期補習班返還借款案件（本院93
    年度訴字第629 號）已經確定。
六、觀諸兩造之主張及陳述，兩造爭執之事項為：(一)原告與被告
    乙○○就補習班之經營型態為合夥或隱名合夥？(二)被告乙○○處分合夥財產是否經原告同意？是否為執行合夥範圍內之
    事務？(三)被告乙○○處分合夥財產之效力為何？(四)被告甲○○可否以被告乙○○違反營業讓渡契約之違約條款，合夥應
    負違約金為由，行使同時履行抗辯權？本院之判斷意見如下
    ：
(一)、原告與被告乙○○就補習班之經營型態為合夥或隱名合夥？
  (1)按稱合夥者，謂二人以上互約出資以經營共同事業之契約。
    民法第667 條第1 項定有明文。故合夥為契約，且為互約出
    資，合夥之目的在於經營共同事業，合夥人必須具有共同目
    的，始能成立合夥。而所謂「經營」，係指參與事業之運作
    及執行，其內容包括業務、財務、管理、稽核及檢查等營運
    作為。查原告所提出之合夥契約書載有：「丙○○與乙○○
    合夥經營紐約外語補習班，股份各為二分之一，丙○○為董
    事長，乙○○為負責人，並負責補習班各項總監之工作；乙○○於每學期初、末負責向丙○○報告學校各項營運方針、
    進度、收支狀況之年度計劃及檢討之校務會議；丙○○為提
    攜後進，鼓勵參與各項研究進修，乙○○宜於校務會議、檢
    討會中提出心得報告」等語（本院卷第10頁），是依上開合
    夥契約書之記載，原告與被告乙○○有經營補習班之事業且
    約定由被告乙○○執行合夥事務，原告則得監督、檢查，聽
    取被告乙○○之報告。次查原告所提出之88年11月11日股東
    會議記錄五、結論(四)記載：「公司所有應依法定會計相關規
    定與權責發生制入帳，未來（11月15日開始）由學校行政會
    計人員負責編製傳票，由乙○○園長審核後，由蔡董（即原
    告）負責作應收、應付、轉帳傳票、現金收入與現金支出傳
    票的審核工作。」結論(五)記載：「學校小額零星支出由郭園
    長依支出金額與頻率設置零用金支出作業，蔡董提供相關作
    業協助指導。」等語（見本院卷(一)第369 至370 頁），是依
    上開會議記錄之記載，補習班財務之收支，係先由被告乙○○審核，再交由原告擔任最後准否之工作。
  (2)按隱名合夥，其營業主體為出名營業人，隱名合夥之事務專
    由出名營業人執行之，且隱名合夥人之財產移歸於出名營業
    人所有（參見民法第700 條以下規定），惟原告出資之財產
    並未約定移轉為被告乙○○所有，顯與上開合夥契約、股東
    會議記錄記載之態樣不符，原告既參與補習班之運作及執行
    ，依上開說明，堪認兩造間之約定為合夥契約，原告此部分
    之主張，堪予採信。
(二)、被告乙○○處分合夥財產是否經原告同意？是否為執行合夥
    範圍內之事務？
  (1)按就合夥之內部關係而言，不外乎合夥出資、合夥財產、損
    益分配及合夥事務，合夥之目的既在乎經營共同事業，於是
    有合夥事務之執行問題。本件被告乙○○辯稱原告同意其處
    分上開二補習班，然為原告所否認，自應由被告乙○○負舉
    證責任。查原告固自承於92年11月間建議被告乙○○將新光
    分班以150 萬元讓與他人，以清償補習班對原告之借款等語
    （見本院卷第84頁）。然原告另稱被告乙○○提出「紐約外
    語93年度增資擴校計劃報告書」，希望二人繼續經營補習班
    ，除有被告乙○○提出之上開報告書附卷（見本院卷第50至
    53頁）可稽外，亦為被告乙○○所不爭執（見本院卷第40頁
    ）。是依上開事實可認被告乙○○並未接受原告轉讓新光分
    班之建議。佐以被告乙○○於93年2 月1 日轉讓之補習班包
    括新光分班及中正分班二處，非僅原告先前建議轉讓之新光
    分班，此觀營業讓渡契約書（見本院卷第11頁）即明，則尚
    難以原告前有讓與新光分班之建議，即認原告嗣後確有讓與
    二補習班之意，被告乙○○既無法證明原告同意轉讓二補習
    班，其上開辯詞，自難採信。
  (2)按合夥人依約定或決議執行合夥事務者，於執行合夥事務之
    範圍內，對於第三人，為他合夥人之代表。民法第679 條固
    有明文。然合夥既係互相出資以經營共同事業，本質上其事
    業係為全體合夥人之共同利害而為經營，故合夥事務之執行
    ，除有特別約定或決議外，應朝合夥永續經營之方向而為之
    。而處分全部合夥財產，將導致合夥目的無法達成，有礙合
    夥事業之經營及存續，自非上開規定所指之合夥事務之範圍
    ，被告乙○○辯稱處分合夥財產屬執行合夥事務之範圍，委
    無足採，其處分補習班之全體財產，自應得全體合夥人之同
    意。
(三)、被告乙○○處分合夥財產之效力為何？
  (1)就原告所指租賃權部分：
  查上開二補習班所在之高雄市○○區○○路778 號之新光分
    班，及高雄市○○區○○路110 號之中正分班，其建物之所
    有人分別為黃美玉、中國電器公司，原本係以被告乙○○個
    人名義與上開建物所有人簽訂租約，被告乙○○與出租人終
    止租約後，共取回押金28萬元，被告甲○○嗣於93年2 月初
    與黃美玉、中國電器公司簽訂租約，公證日期為93年2 月4
    日、93年2 月6 日，分別有建物所有權狀、建築改良物所有
    權狀、黃美玉與被告乙○○簽定之房屋租賃契約書、中國電
    器公司與被告甲○○所簽定經公證之房屋租賃契約書、黃美
    玉與被告甲○○簽訂經公證之房屋租賃契約附卷（見本院卷
    (一)第168 至170 頁、第188 頁、第198 至201 頁、第256 至
    259 頁、第430 頁背面），及紐約外語售出收支帳明細表附
    於本院依職權調閱之93年度訴字第629 號判決（見該卷第85
    頁）可稽，復為兩造所不爭執，自堪信為真實。是被告乙○○既係以個人而非以合夥名義簽定租約，該租約並經當事人
    合意終止，自生終止之效力，其租賃關係已經消滅。
  被告甲○○與上開建物之所有人另行簽定租約，使用上開建
    物，其中如原告附表一所示之辦公室、教室、圖書室、休息
    室、衛生室；附表二所示之教室、辦公室、休息室、實習室
    、圖書室、衛生間等並非獨立之物，且原告非建物之所有人
    ，被告甲○○因租賃關係本可使用上開空間，自非無法律上
    之原因而受利益，而原租賃契約係存在於被告乙○○與建物
    所有人之間，並經合法終止，已如前述，故原告請求被告甲○○返還已消滅之「租賃權」，為無理由，應予駁回。
  (2)就原告所指生財設備及汽車部分：
  按動產之受讓人占有動產，而受關於占有規定之保護者，縱
    讓與人無移轉所有權之權利，受讓人仍取得其所有權。以動
    產所有權，或其他物權之移轉或設定為目的，而善意受讓該
    動產之占有者，縱讓與人無讓與之權利，其占有仍受法律之
    保護。民法第801 條、第948 條分別定有明文。上開補習班
    雖係原告與被告乙○○合夥經營，惟私立紐約外語補習班客
    觀上顯示是由被告乙○○單獨出資設立，設立型態為獨資，
    有高雄市政府教育局93年11月23日高市教四字第0930037344
    函附卷（見本院卷(一)第69頁）可稽。又上開二補習班係由被
    告乙○○申請設立，於原告加入合夥後，並未辦理變更登記
    ，一直到變更為甲○○名義前，皆登記乙○○一人為設立人
    ，除有高雄市公私立短期補習班計畫書、新光分班設班計畫
    表附卷（見本院卷(一)第95、136 頁）可查，亦為原告所不爭
    執，堪信為真實。佐以原告於93年2 月6 日寄發之存證信函
    記載：「‧‧‧今聞台端（指被告乙○○）未經本人之允許
    即私自將紐約外語短期補習班中正校及新光分校售予不知情
    第三人即私立美僑外語短期補習班‧‧‧。」一語（見本院
    卷(一)第18至19頁），亦稱受讓補習班之人為不知合夥關係之
    人，則被告甲○○辯稱其承接補習班以前，經向高雄市教育
    局查證上開補習班為乙○○獨資設立，不知有合夥關係存在
    ，其為善意之人等情，堪予採信。
  次查，被告二人於93年2 月1 日簽定營業讓渡契約書，由被
    告乙○○將上開補習班之生財設備及車號ＺＦ－8962號汽車
    讓與被告甲○○，並於同日點交完畢，有營業讓渡契約書在
    卷（見本院卷(一)第11至13頁）可按，且為兩造所不爭執，另
    原告於93年2 月6 日寄發存證信函之對象為被告乙○○，及
    私立紐約外語補習班鄭錦芸，寄送地址為高雄市○○區○○
    路33號地下1 樓3 ，上開存證信函並未寄予被告甲○○等情
    ，為原告所不爭執。而上開信函有無送達鄭錦芸、何時送達
    鄭錦芸、鄭錦芸有無告知被告甲○○上情等，皆未見原告舉
    證以實其說，故被告甲○○抗辯其於收受起訴狀繕本所附上
    開存證信函即93年10月28日後，始知原告與被告乙○○合夥
    經營補習班等語，堪予採信。原告另主張被告甲○○與中國
    電器公司之租約始期為93年1 月15日、上開二補習班是在93
    年1 月20日以鄭錦芸為買主簽定讓渡證書、93年2 月1 日被
    告二人簽定之營業讓渡契約書，鄭錦芸擔任被告甲○○之連
    帶保證人，可見其二人關係密切等語（見本院卷(二)第84頁）
    ，然上開存證信函之寄發日期是在被告甲○○受讓補習班權
    利並點交之後，而被告甲○○為善意第三人，業經認定如前
    ，且原告未能證明鄭錦芸收受上開存證信函及告知被告甲○○存證信函之內容，亦如前述，參諸上開規定，被告甲○○
    受讓原告附表一、二屬動產部分，應受到保護，而取得其所
    有權。
  (3)就原告主張回復補習班登記部分：
    依上開營業讓渡契約書之約定：「補習班名稱或延用原名稱
    或變更名稱，悉依乙方（即被告甲○○）自便，甲方（即被
    告乙○○）不得置喙。」（見本院卷(一)第11頁），是被告甲○○基於上開約定，本得要求被告乙○○配合辦理變更名稱
    之登記，難謂其變更補習班名稱為無法律上之原因。原告既
    無法證明被告甲○○因補習班變更名義受有何不當得利，其
    依不當得利之法律關係，請求被告二人回復補習班原登記名
    稱，為無理由，應予駁回。本院既認原告之訴為無理由，即
    毋庸就原告與被告乙○○合夥有無違約，被告甲○○有無同
    時履行抗辯之上開爭執事項(四)，另為審酌。至原告若認被告
    乙○○未經全體合夥人同意，處分合夥財產，致合夥或其個
    人受有損害，係屬被告乙○○對於原告應否負損害賠償責任
    之問題，而與本件無涉，附此敘明。從而，原告依民法物上
    請求權及不當得利之法律關係起訴，請求返還合夥財產及回
    復登記，均無理由，應予駁回，其假執行之聲請，因訴之駁
    回而失所附麗，應併予駁回。
七、本件事證已臻明確，兩造其餘主張、陳述及證據，於本件結
    果之判斷均不生影響，爰不一一贅述，附此敘明。
八、結論：本件原告之訴為無理由，依民事訴訟法第78條，判決
    如主文。
中　　華　　民　　國　 94 　年　　8　　月　    11     日
                  民事第五庭審判長法  官  陳嘉惠
                                  法  官  郭慧珊
                                  法  官  方錦源
正本係照原本作成。
如不服本判決，應於送達後20日內，向本院提出上訴狀。
中　　華　　民　　國 　94　 年　　8  　月      11   　日
                                  書記官  邱靜銘
